臺灣彰化地方法院刑事判決　　　　　　 96年度簡上字第143號
上　訴　人　臺灣彰化地方法院檢察署檢察官
被　　　告　甲○○
　　　　　　　　　　　號
上列上訴人因被告詐欺案件，不服本院簡易庭九十六年度簡字第
一二五號中華民國九十六年四月三十日第一審簡易判決（原聲請
簡易判決處刑案號：九十六年度偵字第六一０號），及臺灣板橋
、彰化地方法院檢察署檢察官移送併案審理（臺灣板橋地方法院
檢察署九十五年度偵字第二七九九九號、臺灣彰化地方法院檢察
署九十六年度偵字第五一六八號），本院管轄第二審合議庭判決
如下：
    主文
原判決撤銷。
甲○○幫助意圖為自己不法之所有，以詐術使人將本人之物交付
，處有期徒刑陸月，如易科罰金，以銀元佰元折算壹日；減為
有期徒刑月，如易科罰金，以銀元佰元折算壹日。
        事  實
一、甲○○明知個人之帳戶關係本身之信用具有一身專屬之性質
    ，在現今金融機構開立帳戶使用並無特殊之條件與困難，而
    一般人均係使用自己之帳戶，如涉及使用他人之帳戶常與財
    產犯罪密切相關，且取得他人存摺之目的在於收取贓款及掩
    飾犯行使之不易遭人追查，其在能預見姓名、年籍及住居所
    均不詳之成年男子收受帳戶之目的係欲隱匿真實身分，以供
    犯罪集團進行詐欺犯罪所用下，竟乃基於幫助他人詐欺取財
    之不確定犯意，而其發生並不違背其本意之認識下，竟不顧
    他人所可能遭受之危害，容任他人藉以遂行犯罪，於民國九
    十五年六月二十六日或二十七日，在彰化縣彰化市○○路郵
    局附近之中華電信前，將其所有之中華郵政股份有限公司彰
    化光復路郵局局號００八一二三─七號、帳號一四０二一三
    ─四號之之存摺、印章、提款卡、提款卡密碼及語音轉帳密
    碼等物，以一個月新臺幣（下同）六千元之價格，出租予該
    不詳姓名、年籍之成年男子使用。該不詳姓名、年籍不詳之
    成年男子與渠等所屬之詐欺集團成員以甲○○所交付之上開
    帳戶為犯罪工具，於九十五年六月二十七日上午九時許撥打
    電話予乙○○，以「假辦案，真詐財」之方式，對乙○○佯
    稱其遭他人冒名在銀行開戶，必須將其戶頭內之存款匯至警
    方為其設立之專戶，以免存款遭歹徒盜領，誘騙乙○○將上
    開甲○○之郵局帳號設定為其所使用之臺灣銀行帳戶之約定
    轉帳帳號，並將其他帳戶內之存款集中存入前開臺灣銀行帳
    戶，乙○○不疑有他，依指示至臺灣銀行基隆分行辦理約定
    轉帳手續，並將其他存款存入前開臺灣銀行帳戶，俟乙○○
    於同日辦畢，存款遭人先於同日轉帳五十一萬四千五百元至
    甲○○之上開帳戶，復於翌日轉帳五十五萬元至甲○○之上
    開帳戶，甲○○上開帳戶內之金錢並旋遭人提領一空，嗣因
    乙○○發現有異，經向中央存保公司查詢，始知受騙。嗣甲
    ○○於同年七月五日前往郵局辦理掛失補副時，因上揭帳戶
    已列為警示帳戶，而遭查獲。
二、案經彰化縣警察局彰化分局報請臺灣彰化地方法院檢察署檢
    察官偵查起訴及臺灣板橋、彰化地方法院檢察署檢察官移送
    併案審理（臺灣板橋地方法院檢察署九十五年度偵字第二七
    九九九號、臺灣彰化地方法院檢察署九十六年度偵字第五一
    六八號）。
    理  由
一、訊據被告甲○○固坦承將上開郵局帳戶以一個月六千元之價
    格出租與姓名、年籍及住居所均不詳之成年男子且對於被害
    人乙○○被害過程亦不爭執，惟矢口否認有何幫助詐欺取財
    之犯行，辯稱：伊將上開存摺租予該成年男子，對方說是做
    當舖生意週轉資金用的，我並不知道他們購買上開帳戶是做
    為詐騙之用云云。然查：（一）該成年男子及所屬之詐欺集
    團成員以被告所交付之上開郵局帳戶為犯罪工具，用以詐欺
    取財之事實，業經被害人乙○○於警詢中證述綦詳，此外並
    有郵政存簿儲金立帳申請書、臺灣郵政股份有限公司彰化郵
    局函覆之客戶歷史交易清單局、乙○○之臺灣銀行存摺影本
    各一份在卷可稽。(二）按刑法上之故意，分為直接故意（
    確定故意）與間接故意（不確定故意），行為人對於構成犯
    罪之事實，明知並有意使其發生者，為直接故意；行為人對
    於構成犯罪之事實，預見其發生而其發生並不違背其本意者
    ，為間接故意。且幫助犯之成立，以行為人主觀上認識被幫
    助者正欲從事犯罪或係正在從事犯罪，且該犯罪有既遂之可
    能，而其行為足以幫助他人實現構成要件者，即具有幫助故
    意，並不以行為人確知被幫助者係犯何罪名為必要。（三）
    又金融機構之帳戶為個人理財之工具，為便利大眾使用此一
    理財工具，以資活絡資金供需，對於申請開設金融帳戶並無
    設有任何特殊之限制，一般民眾皆能自由申請開戶，並得同
    時在不同金融機構申請多數存款帳戶使用，乃眾所周知之事
    實，依一般人之社會生活經驗，倘係經由合法管道之收入或
    支出，其於金融機構帳戶之存放及提領，本可自行向金融行
    庫開立帳戶後使用，殊無大費周章使用他人帳戶之必要，況
    且近來類如刮刮樂、退稅轉帳等詐騙案件層出不窮，詐騙集
    團多利用人頭帳戶做為出入帳戶，不僅廣為媒體所披載，亦
    經政府各機關一再宣導提醒注意，尤以現今各地金融機構所
    設自動提款機莫不設定轉帳之警示畫面，或張貼警示標語，
    促請使用大眾注意，衡諸目前社會以電視、報紙甚至網路等
    管道流通資訊之普及程度，以及使用自動提款機從事提款、
    轉帳交易之頻繁，苟見有陌生人不思以自己名義申請開立帳
    戶，反而向不特定人蒐集或收購他人之金融機構帳戶使用，
    帳戶所有人焉能安心將其帳戶交付收購帳戶之人，而絲毫未
    加懷疑其收購或取得帳戶之目的即在於詐取他人財物？參以
    被告於檢察官訊問時陳稱：（問：你把帳戶賣給他人，涉嫌
    幫助詐欺，你是否認罪？）我認罪。（問：有沒有其他陳述
    ？）我經濟困難才賣帳戶等語，又該成年男子係以每月六千
    元之價格承租被告上開郵局帳戶，亦甚不合理，由此顯見被
    告對於該成年男子及其所屬之詐欺集團成員係將該帳戶用以
    實施詐欺犯行，當可預見，且其對於該成年男子及其所屬之
    詐欺集團成員利用其所申請開立之帳戶向他人詐取財物，並
    無違背其本意，是被告主觀上應具有幫助他人詐取財物之不
    法犯意甚明，故被告所辯其不知該成年男子承租上開帳戶是
    做為詐騙之用等語，顯係事後卸責之詞，不足採信，本件事
    證已臻明確，被告幫助詐欺取財犯行堪予認定。
二、被告行為後，刑法於九十四年二月二日修正公布、刑法施行
    法於九十五年六月十四日修正公布、罰金罰鍰提高標準條例
    於九十五年五月十七日修正公布，並均於九十五年七月一日
    施行，關於本案應適用之新、舊法，茲比較如下：
  (一)刑法第二條第一項規定，係規範行為後法律變更所生新舊法
    律比較適用之準據法，於九十五年七月一日刑法施行後，應
    適用刑法第二條第一項之規定，為「從舊從輕」之比較（最
    高法院九十五年五月二十三日第八次刑事庭會議決議第一點
    第一項參照）。
  (二)刑法第三十條雖就幫助犯之法條文字為部份修正，然此修正
    僅為法理之明文化，非屬法律之變更，應無庸依刑法第二條
    第一項為新舊法有利之比較，逕適用修正後之規定（該條修
    正理由及最高法院九十五年第八次刑事庭會議決議第五點第
    二項之意旨參照）
  (三)刑法第三十三條第五款關於罰金刑之規定，由「罰金：一元
    以上」修正為「罰金：新臺幣一千元以上，以百元計算之」
    ，應依刑法第二條第一項規定，適用最有利於行為人之法律
    （最高法院九十五年第八次刑事庭會議決議參照）。本案刑
    法第三百三十九條第一項詐欺取財罪關於「或科或併科一千
    元以下罰金」之罰金刑部分，經比較新、舊法結果，應以被
    告行為時之法律即修正前第三十三條第五款規定，最有利於
    被告。
  (四)刑法施行法第一條之一增訂施行前，依罰金罰鍰提高標準條
    例第一條前段、現行法規所定貨幣單位折算新臺幣條例第二
    條規定，本案刑法第三百三十九條第一項詐欺取財罪關於「
    或科或併科一千元以下罰金」之罰金刑部分，應提高折算為
    或科或併科新臺幣三萬元以下罰金。刑法施行法修正增訂第
    一條之一規定：「中華民國九十四年一月七日刑法修正施行
    後，刑法分則編所定罰金之貨幣單位為新臺幣。九十四年一
    月七日刑法修正時，刑法分則編未修正之條文定有罰金者，
    自九十四年一月七日刑法修正施行後，就其所定數額提高為
    三十倍。但七十二年六月二十六日至九十四年一月七日新增
    或修正之條文，就其所定數額提高為三倍。」依增訂條文提
    高並改為新臺幣後，本案刑法第三百三十九條第一項詐欺取
    財罪關於「或科或併科一千元以下罰金」之罰金刑部分，亦
    同為或科或併科新臺幣三萬元以下罰金，經比較新、舊法後
    ，結果並無不同。
  (五)被告行為後，刑法第四十一條第一項前段關於易科罰金折算
    標準之規定，業於九十四年二月二日修正公布，並於九十五
    年七月一日施行，由「犯最重本刑為五年以下有期徒刑以下
    之刑之罪，而受六個月以下有期徒刑或拘役之宣告，因身體
    、教育、職業、家庭之關係或其他正當事由，執行顯有困難
    者，得以一元以上三元以下折算一日，易科罰金。」修正為
    「犯最重本刑為五年以下有期徒刑以下之刑之罪，而受六個
    月以下有期徒刑或拘役之宣告者，得以新臺幣一千元、二千
    元或三千元折算一日，易科罰金。」應依刑法第二條第一項
    規定，適用最有利於行為人之法律（最高法院九十五年五月
    二十三日第八次刑事庭會議決議第三點第二項參照）。修正
    前刑法第四十一條第一項前段之易科罰金折算標準，依修正
    刪除前之罰金罰鍰提高標準條例第二條規定，應就其原定數
    額提高為一百倍折算一日，並依現行法規所定貨幣單位折算
    新臺幣條例第二條規定，以新臺幣元之三倍折算之，亦即，
    修正前刑法第四十一條第一項前段之易科罰金折算標準，應
    以銀元三百元即新臺幣九百元折算為一日，經比較新、舊法
    結果，應以被告行為時之法律即舊法較有利於被告。
  (六)比較時應就罪刑有關之共犯、未遂犯、想像競合犯、牽連犯
    、連續犯、結合犯，以及累犯加重、自首減輕暨其他法定加
    減原因（如身分加減）與加減例等一切情形，綜其全部罪刑
    之結果而為比較（最高法院九十五年五月二十三日第八次刑
    事庭會議決議第一點第四項參照）。經綜合比較新、舊法之
    結果，以被告行為時之舊法較有利於被告，依刑法第二條第
    一項前段規定，本案自應適用被告行為時之法律即修正前刑
    法第三十三條第五款、第四十一條第一項前段，罰金罰鍰提
    高標準條例第一條前段、修正前罰金罰鍰提高標準條例第二
    條之規定。
三、被告提供帳戶、印章、提款卡（連同密碼）及語音轉帳密碼
    予他人供詐欺取財匯款使用，雖並未參與詐欺取財構成要件
    之行為，然其顯係以幫助之意思，參與詐欺取財構成要件以
    外之行為，為幫助犯，故核被告所為，係犯刑法第三十條第
    一項、第三百三十九條第一項之幫助詐欺取財罪。又被告係
    幫助他人犯罪，應依刑法第三十條第二項之規定，減輕其刑
    。另併案部分即臺灣板橋地方法院檢察署九十五年度偵字第
    二七九九九號及臺灣彰化地方法院檢察署九十六年度偵字第
    五一六八號案件移送本院併案審理，惟觀其併辦意旨書認該
    移送併案之犯罪事實均與本件被告上揭幫助詐欺取財之犯罪
    事實相同，故併予審酌，附此敘明。上訴人即檢察官上訴意
    旨雖以：原審判決僅諭知被告甲○○幫助意圖為自己不法之
    所有，以詐術使人將本人之物交付，處有期徒刑陸月，如易
    科罰金，以銀元佰元折算壹日，未同時諭知折合新台幣多
    少元之諭知（是以新台幣玖佰元折算，或以新台幣壹仟元折
    算，無從得知），顯與上開刑法施行法第一條之一規定有違
    ，揆諸首揭說明，原判決主文顯已違背法令等語。惟原判決
    既已諭知被告應處有期徒刑陸月，如易科罰金，以銀元參佰
    元折算壹日，依現行法規所定貨幣單位折算新臺幣條例第二
    條「現行法規所定金額之貨幣單位為圓、銀元或元者，以新
    臺幣元之三倍折算之。」之規定，以銀元參佰元折算壹日，
    顯即可知係以新台幣玖佰元折算壹日，當不致誤認係以新臺
    幣壹仟元折算壹日，更何況原審判決已於判決中詳述新舊法
    之比較，並認經綜合比較後應適用舊法，據上論結欄並表明
    係依據罰金罰鍰提高標準條例第一條前段、第二條（修正前
    ）及第四十一條第一項前段（修正前）之規定裁判，當不致
    會有使人誤認為係以新台幣壹仟元折算壹日之虞，是以原判
    決主文顯無上述違背法令之情事。原審判決論以被告幫助詐
    欺取財罪刑，固非無見，然未及審酌被告有中華民國九十六
    年罪犯減刑條例之適用，尚有未洽，上訴意旨雖未指摘及此
    ，然原判決既有未及適用減刑條例之違誤，自應將原審判決
    撤銷改判。爰審酌被告任意提供帳戶予不法份子使用，且其
    所提供帳戶非惟幫助詐騙者遂行詐財目的，同時使詐欺者得
    以隱匿其真實身分，減少遭查獲之風險，愈使其肆無忌憚，
    加深犯罪之猖獗，致使社會經濟遭受重大危害，暨其犯罪後
    之態度等一切情狀，量處如主文第二項所示之刑，並依修正
    前刑法第四十一條第一項前段之規定諭知易科罰金之折算標
    準，以資懲儆。查被告犯罪時間，係在九十六年四月二十四
    日以前，所犯為詐欺罪，悉合於減刑條件，應依中華民國九
    十六年罪犯減刑條例第二條第一項第三款之規定，減其宣告
    刑二分之一，並諭知易科罰金之折算標準，以示懲儆。
據上論斷，應依刑事訴訟法第四百五十五條之一第一項、第三項
、第三百六十九條第一項前段、第三百六十四條、第二百九十九
條第一項前段，刑法第二條第一項前段、第三百三十九條第一項
，刑法第三十條第一項前段、第二項、修正前刑法第四十一條第
一項前段，罰金罰鍰提高標準條例第一條前段、修正刪除前罰金
罰鍰提高標準條例第二條，中華民國九十六年罪犯減刑條例第二
條第一項第三款、第七條、第九條，判決如主文。
本案經檢察官張聖傳到庭執行職務。
中　　華　　民　　國　　96　　年　　9 　　月　　26　　日
                        臺灣彰化地方法院刑事第二庭
                            審判長法官  石馨文
                            法      官  黃齡玉
                            法      官  尚安雅
以上正本證明與原本無異。
本件不得上訴。
中　　華　　民　　國　　96　　年　　9 　　月　　27　　日
                            書  記  官  洪年慶
附錄本案論罪科刑法條全文：
中華民國刑法第339條
（普通詐欺罪）
意圖為自己或第三人不法之所有，以詐術使人將本人或第三人之
物交付者，處5年以下有期徒刑、拘役或科或併科1千元以下罰金
。
以前項方法得財產上不法之利益或使第三人得之者，亦同。
前二項之未遂犯罰之。
